【裁判字號】    97,訴,212
【裁判日期】    971013
【裁判案由】    清償借款等
【裁判全文】
臺灣嘉義地方法院民事判決               97年度訴字第212號
原      告  乙○
訴訟代理人  甲○○
            顏伯奇律師
複  代理人  丁○○
被      告  吳宏輝（即朱進成、朱侯玉印之遺產管理人）
訴訟代理人  丙  ○
上列當事人間請求清償借款等事件，本院於民國97年8月22日言
詞辯論終結，判決如下：
  主  文
被告應在朱進成遺產範圍內，給付原告新臺幣佰拾萬元，
自民國九十七年三月十四日起，至清償日止，按年利率百分之五
計算之利息。
原告其餘之訴駁回。
訴訟費用由被繼承人朱進成之遺產負擔二分之一，餘由原告負擔
。
  事實及理由
一原告主張：訴外人朱進成於民國91年11月15日前某日，向原告
  借款新臺幣（下同）1,000,000元，並於91年11月15日簽立款
  項借用證1紙（下稱系爭借據）交予原告收執，未約定清償期
  ，系爭借據清楚記載「右之款項確實向貴台借用實正無訛」，
  依最高法院86年度臺上字第3880號判決意旨，應解為貸與人就
  具備要物性已盡舉證責任，詎原告多次向朱進成催討，均未獲
  清償。又訴外人朱進成、朱侯玉印係夫妻，共同招募、運作互
  助會，由朱侯玉印招募會員、主持標會、收取會款，並以朱進
  成為名義之會首，原告共參加15會，均採內標制，即約定活會
  會員每期須繳交各會扣除出標金額（標息）後之會款予會首轉
  交予得標會員，原告均按期繳納會款（各會會數、起會日期等
  ，均如附表所示）。詎朱進成、朱侯玉印於94年10月間，無預
  警停止互助會之運作，不願進行標會，朱進成並與原告結算尚
  須給付會款2,630,000元與原告，並於95年1月15日簽立會款清
  償協議書（下稱系爭協議書），然僅清償200,000元、100,000
  元，尚欠2,330,000元。朱進成、朱侯玉印倒會，均已死亡，
  互助會已無法進行，原告以97年4月24日書狀為終止互助會表
  示，依民法第263條準用第259條規定，原告得請求返還已給付
  之會款。被告為朱進成、朱侯玉印之遺產管理人，爰依借貸契
  約、民法第263條準用第259條規定，提起本訴。聲明：(一)被告
  應於所管理朱進成遺產範圍內，給付原告1,000,000元，及自
  支付命令送達翌日起至清償日止，按週年利率5﹪計算之利息
  。(二)被告應於所管理朱進成、朱侯玉印遺產範圍內，連帶給付
  原告2,330,000元，及自支付命令送達翌日起至清償日止，按
  週年利率5﹪計算之利息。
二被告則辯稱：不爭執朱進成簽立系爭借據，但否認原告有交付
  借款1,000,000元予朱進成，不爭執原告參加附表所示互助會
  ，否認朱侯玉印係連帶債務人等語，聲明：原告之訴駁回。
三下列事項為兩造所不爭執，應堪認定：
(一)朱進成簽立91年11月15日系爭借據款交與原告收執。
(二)朱進成與朱侯玉印係夫妻，原告參加互助會均採內標制，每會
  最低標息1,000元，原告按期繳納會款，互助會於94年10月間
  停止，朱進成與原告結算尚須給付會款2,630,000元予原告，
  並於95年1月15日簽立系爭協議書。
四兩造爭執事項：
(一)原告有無交付借款1,000,000元予朱進成？原告請求給付借款
  ，有無理由？
(二)朱侯玉印是否為互助會之會首？朱侯玉印應否負連帶給付責任
  ？
五本院論述如下：
(一)原告有無交付借款1,000,000元予朱進成？原告請求給付借款
  ，有無理由？
1.按民法第474條第1項規定，稱消費借貸者，謂當事人一方移轉
  金錢或其他代替物之所有權於他方，而約定他方以種類、品質
  、數量相同之物返還之契約。又貸與人提出借用人自己製作之
  文書已載明積欠借款之事實者，應解為貸與人就要物性之具備
  ，已盡舉證責任（最高法院86年度臺上字第3880號判決可資參
  照）。
2.經查，訴外人朱進成簽立系爭借據交予原告收執，已如前述，
  又系爭借據記載：「新臺幣壹佰萬元，右之款項確實向貴台借
  用實正無訛萬一到期借主不能償還者連帶保證人自當出頭負擔
  全其責任」、「借主朱進成」等字句，而由朱進成交予原告收
  執，細繹上開記載文義乃表明借用證之書寫者業已取得借款，
  並已載明負有借款償還責任，依首揭說明，應認原告就要物性
  已盡舉證責任，被告抗辯原告未交付借款予朱進成，尚難採認
  ，故原告主張朱進成向其借款1,000,000元，原告已交付1,000
  ,000元予朱進成，應可採認。從而，原告依借貸契約，請求被
  告於所管理朱進成遺產範圍內，給付原告1,000,000元，自屬
  有據。
(二)朱侯玉印是否為互助會之會首？朱侯玉印應否負連帶給付責任
  ？
1.原告主張：訴外人朱進成招募附表所示互助會乙節，業據其提
  出記載朱進成為會首之互助會簿15本為證，又原告參加附表所
  示互助會共15會，互助會於94年10月間停止，朱進成與原告結
  算，須給付會款2,630,000元與原告，並於95年1月15日簽立系
  爭協議書，亦如前述，是原告主張朱進成為附表互助會之會首
  ，應堪採認。又朱進成與原告結算尚須給付會款2,630,000元
  與原告，已如前述，又原告主張僅清償200,000元、100,000元
  ，尚欠2,330,000元，亦為被告所不爭執，則原告依合會法律
  關係，請求被告應在朱進成遺產範圍內，給付原告2,330,000
  元，自屬有據。
2.原告主張朱侯玉印亦為附表互助會之會首，係以：朱進成與朱
  侯玉印係夫妻，共同招募、運作互助會，由朱侯玉印招募會員
  、主持標會、收取會款，並以朱進成為名義之會首等情為據，
  並提出錄音譯文1份、證人戊○○、己○○為證。經查：(1)證
  人即戊○○於本院審理時到庭證稱：「（問：你參加互助會會
  首是何人？）互助會簿上記載會首是朱姓『志成』…在現場標
  會時，都是朱姓『志成』主持比較多」、「（有無曾經『印仔
  』單獨主持標會？）沒有，多數都是朱姓『志成』主持，『印
  仔』（即朱姓『志成』之妻）不認識字」等語（見本院卷第10
  8頁、第109頁）；又證稱：伊共參加7會，互助會簿會首都是
  記載「印仔」她先生，每次標到會之後，「印仔」她先生都會
  寫1張類似收據，記載活會有幾會，死會有幾會以及付給伊多
  少錢等語（見本院卷第269頁、第270頁）。另證人己○○於本
  院審理時亦證稱：伊參加互助會都是朱侯玉印「招的」（臺語
  音譯），她問伊要不要「繳會」（臺語音譯），伊說好，（問
  ：朱侯玉印問你時，有無向你表示誰是會首？）她表示會首是
  她先生等語（本院卷第270頁），又朱侯玉印與朱志成係夫妻
  關係，故由朱進成於召集合會時，透過朱侯玉印向其他會員招
  攬入會，亦屬常見之情。是依證人戊○○、己○○上開所證，
  難認朱侯玉印為互助會之會首。至證人戊○○、己○○參加之
  互助會款係由朱侯玉印向戊○○、己○○收取，業經證人戊○
  ○、己○○證述在卷，固可採認，然合會成立後，因會員眾多
  ，朱進成委由其妻朱侯玉印向會員收取會款，亦符常理，自難
  以此朱侯玉印向會員收取會款，即遽認朱侯玉印亦為會首。(2)
  原告又提出錄音譯文1份（見本院97年度促字第829號卷），譯
  文記載：「甲（標會之會員，下同）：印仔，晚上我打電話給
  你，你怎麼都沒接。乙（朱侯玉印，下同）：喔，沒有聽到。
  甲：你初十也要來收呀。乙：我處理好，就會出去收。甲：印
  仔，處理的怎樣。乙：我會列一列，星期四或星期五，跟成仔
  （朱進成）就會出面。甲：是有聽到別人說你會怎樣。乙：我
  們會清清白白的，我們會出來處理，所以你們不用煩惱。甲：
  印仔，帳對的對不對。乙：對啦。甲：你說要在給我一點，我
  因為要娶新娘。乙：我會盡量啦」等內容，充其量僅能證明朱
  侯玉印向會員收取會款之事，尚難以此即認朱侯玉印亦為會首
  。(3)參諸臺灣合會習慣之現狀，鮮少會有共同會首之約定，原
  告主張朱進成與朱侯玉印為共同會首，已非無疑，且卷附之互
  助會簿亦未將朱侯玉印併記載為共同會首，故原告主張朱侯玉
  印亦為會首，要難採認。(4)復參酌原告於本院審理時亦陳稱：
  「（問：互助會法律關係誰是會首？）會首是朱進成」（本院
  卷第24頁），益徵合會會首應僅係朱進成一人，至為灼然。綜
  上，原告主張朱侯玉印亦為會首，並不可採。朱侯玉印既非合
  會之會首，自毋給付之義務，則原告請求請求被告應在朱侯玉
  印遺產範圍內，給付原告2,330,000元，自屬無據。
六末按給付無確定期限者，債務人於債權人得請求給付時，經其
  催告而未為給付，自受催告時起，負遲延責任。其經債權人起
  訴而送達訴狀，或依督促程序送達支付命令，或為其他相類之
  行為者，與催告有同一之效力。民法第229條第2項定明文。又
  遲延之債務，以支付金錢為標的者，債權人得請求依法定利率
  計算之遲延利息。應付利息之債務，其利率未經約定，亦無法
  律可據者，週年利率為5﹪。同法第233條第1項本文、第203條
  亦定有明文。經查，被告於97年3月13日收受支付命令，有送
  達證書1紙在卷可稽，則原告依借貸契約、合會法律關係，請
  求被告應於所管理朱進成遺產範圍內，給付原告3,330,000元
  （計算式：1,000,000＋2,330,000＝3,330,000），及自97年3
  月14日起至清償日止，按週年利率5﹪計算之利息，為有理由
  ，應予准許，逾此部分之請求，則屬無據，應予駁回。
七本件事證已臻明確，兩造其餘攻擊、防禦方法，經核與本件判
  決結果不生影響，爰不一一論述，併此敘明。
八據上論結，本件原告之訴為一部有理由，一部無理由，依民事
  訴訴法第79條，判決如主文。
中    華    民    國    97    年    10    月    13    日
                  民事第二庭  法  官  蘇雅慧
正本係照原本作成。
如不服本判決，應於送達後20日內，向本院提出上訴狀並表明上
訴理由，如於本判決宣示後送達前提起上訴者，應於判決送達後
10日內補提上訴理由書（須附繕本）。
中    華    民    國    97    年    10    月    13    日
                              書記官  劉昀匊
附表：
編號1：92年8月25日至95年8月25日，連同會首之會員數計37名
       ，原告參加4會。
編號2：92年3月10日至95年3月10日，連同會首之會員數計37名
       ，原告參加4會。
編號3：93年5月5日至96年4月5日，連同會首之會員數計36名，
       ，原告參加4會。
編號3：94年4月15日至96年3月15日，連同會首之會員數計24名
       ，原告參加3會。


司法院資訊處製作；財團法人民間司法改革基金會備份。
